ACORDAO-COMPLETO-2446601

ACÓRDÃO 4061/2020 ATA 47/2020 - PLENÁRIO

VISTOS, relatados e discutidos estes autos de Representação, com pedido de medida cautelar, formulada pela empresa Lveny Construtora Eireli em virtude de indícios de irregularidades na concorrência pública 1/2020, promovida pela Prefeitura Municipal de Ipirá-BA, cujo objeto é a contratação de empresa para execução de obras de engenharia na construção de escola com 12 (doze) salas de aula do Projeto Padrão FNDE (1086986) pactuado pelo termo/convênio 20184447/2018, com valor estimado de R$ 3.900.000,00,    
ACORDAM os Ministros do Tribunal de Contas da União, reunidos em Sessão Extraordinária do Plenário, diante das razões expostas pelo Relator, em:  
9.1. conhecer da Representação, satisfeitos os requisitos de admissibilidade previstos nos arts. 235 e 237, VII, do RITCU e art. 113, § 1º, da Lei 8.666, de 1993;  
9.2. considerar prejudicado, por perda de objeto, o pedido de cautelar; 
9.3. no mérito, considerar a Representação procedente;	
9.4. determinar, com fulcro no art. 71, IX, da Constituição Federal e art. 45 da Lei 8.443/1992, c/c arts. 2º, inciso I, 4º, inciso I, 5º e 6º, todos da Resolução TCU 315/2020, à Prefeitura Municipal de Ipirá-BA que, no prazo de 15 dias, promova a devida anulação da concorrência pública 1/2020 e dos atos dela decorrentes, devendo informar o TCU sobre o efetivo cumprimento dessa medida ao final do referido prazo; 
9.5. alertar a Prefeitura Municipal de Ipirá-BA de que o não cumprimento de decisão proferida pelo Tribunal de Contas da União, no prazo assinado, enseja a aplicação da multa do inciso IV do art. 58 da Lei 8.443/92, a qual não necessita de audiência;
9.6. dar ciência à Prefeitura Municipal de Ipirá-BA, com fundamento nos arts. 2º, inciso II e 9º, incisos I, da Resolução TCU 315/2020, para que atente - nos futuros certames similares à referida concorrência pública 1/2020 - para a necessidade de, no edital, não incluir cláusulas maculadas pelas seguintes falhas:
9.6.1. indevida exigência de reconhecimento de firma em documentos de habilitação, constante na alínea "b.1" do item 18.4 do edital, em dissonância com decisões desta Corte (Acórdãos 291/2014 - relator: Ministro-Substituto Augusto Sherman; 604/2015 - relator: Ministro José Mucio; e 1.301/2015 - relator: Ministro-Substituto Augusto Sherman, todos Plenário) ;
9.6.2. indevida exigência de uma equipe técnica mínima composta no mínimo de 1 (um) engenheiro civil, 1 (um) engenheiro de segurança e 1 (um) engenheiro eletricista face ao porte da obra a ser executada, constante na alínea "b.1" do item 18.4 do edital, contrariando as normas do Confea, conforme o art. 48 de sua Resolução 1.025/2009;
9.6.3. indevida exigência de atestados atinentes a serviços de potencial baixa complexidade técnica e baixa materialidade, constante na alínea "c.1" do item 18.4 do edital, contrariando ao disposto nos Acórdãos 445/2014 - relator: Ministro José Jorge e 1.230/2008 - relator: Ministro Guilherme Palmeira, ambos do Plenário; e
9.6.4. não formalização, no edital, dos critérios de aceitabilidade dos preços unitários e global, com fixação de preços máximos para ambos, contrariando ao disposto no art. 40, inciso X, da Lei 8.666/93 e na Súmula 259/2010 deste Tribunal;
9.7. informar à Prefeitura Municipal de Ipirá-BA, à representante e à empresa Qualy Engenharia Ltda (CNPJ 05.903.304/0001-82) , que o conteúdo desta deliberação pode ser consultado no endereço www.tcu.gov.br/acordaos; e
9.8. arquivar os autos, com fundamento no art. 169, inciso V, do Regimento Interno do Tribunal, sem prejuízo de promover o monitoramento da determinação proferida pelo item 9.4 deste Acórdão.

Representação sobre supostas irregularidades em concorrência pública cujo objeto era contratação de empresa para execução de obras de engenharia na construção de escola.

Prefeitura Municipal de Ipirá - BA.

3. Representante: Lveny Construtora Eireli (CNPJ 34.524.213/0001-34)

13.1. Ministros presentes: José Mucio Monteiro (Presidente), Walton Alencar Rodrigues, Benjamin Zymler, Augusto Nardes, Aroldo Cedraz, Raimundo Carreiro (Relator), Ana Arraes, Bruno Dantas e Vital do Rêgo.
13.2. Ministros-Substitutos presentes: Augusto Sherman Cavalcanti, Marcos Bemquerer Costa, André Luís de Carvalho e Weder de Oliveira.

RAIMUNDO CARREIRO

Trata-se de Representação, com pedido de medida cautelar, formulada pela empresa Lveny Construtora Eireli em virtude de indícios de irregularidades na concorrência pública 1/2020, promovida pela Prefeitura Municipal de Ipirá-BA, cujo objeto é a contratação de empresa para execução de obras de engenharia na construção de escola com 12 (doze) salas de aula do Projeto Padrão FNDE (1086986) pactuado pelo termo/convênio 20184447/2018, com valor estimado de       R$ 3.900.000,00. 
2.	Após exame das respostas apresentadas pela Prefeitura Municipal de Ipirá/BA e pela empresa Qualy Engenharia Ltda. (vencedora do certame) em atendimento à oitiva por mim autorizada em Despacho à peça 35, a Secretaria de Fiscalização de Infraestrutura Urbana (SeinfraUrbana) propôs, em instrução às peças 64 a 66, conhecer da representação, considerar prejudicada a cautelar pleiteada (a própria unidade jurisdicionada promoveu a suspensão da contratação) e, no mérito, considerá-la procedente, determinando-se à Prefeitura adotar as medidas conducentes à anulação do certame e dos atos dela decorrentes, in verbis:
"HISTÓRICO
2.		Em instrução inicial datada de 18/8/2020 (peças 32 a 34) , esta unidade técnica, considerando presentes os requisitos de admissibilidade, propôs o conhecimento da representação e a determinação da realização de oitiva da Prefeitura Municipal de Ipirá-BA, para que se manifestasse a respeito de indícios de irregularidades identificados no item 18.4 do edital da Concorrência Pública 1/2020, e da empresa Qualy Engenharia Ltda., para que se manifestasse, caso queira, sobre os fatos em apuração na presente representação.
3.		Em decisão de 24/8/2020 (peça 35) , o Ministro relator Raimundo Carreiro acolheu as propostas desta unidade técnica para:
9.1.	conhecer da presente representação, satisfeitos os requisitos de admissibilidade previstos nos arts. 235 e 237, inciso VII, do Regimento Interno deste Tribunal, c/c o § 1º do art. 113 da Lei 8.666/1993 e no art. 103, § 1º, da Resolução TCU 259/2014;
9.2.	autorizar a realização de oitiva, nos termos do art. 276, § 2º, do Regimento Interno/TCU, da Prefeitura Municipal de Ipirá/BA, para, no prazo de 5 (cinco) dias úteis, manifestar-se a respeito de indícios de irregularidades identificados no item 18.4 do edital da Concorrência Pública 1/2020, destinada à contratação de empresa para execução de escola com 12 (doze) salas de aula do Projeto Padrão FNDE, notadamente quanto à;
9.2.1.	exigência de reconhecimento de firma em documentos de habilitação (alínea "b.1" do item 18.4, entre outros, do edital) contrária à jurisprudência do TCU (Acórdão 1086/2020-TCU-Segunda Câmara- André Luís de Carvalho, Acórdão 739/2019-TCU-Plenário-Marcos Bemquerer Costa, Acórdão 12893/2018-TCU-Primeira Câmara-Walton Alencar Rodrigues, Acórdão 1301/2015-TCU-Plenário-Augusto Sherman Cavalcanti) e ao art. 3º da Lei 13.726/2018;
9.2.2. 	exigência de equipe técnica mínima face ao porte da obra a ser executada (alínea "b.1" do item 18.4 do edital) , em consideração ao art. 30, § 1º, I da Lei 8.666/93; e art. 48 da Resolução 1.025/2009 - Confea;
9.2.3.	exigência de atestados atinentes a serviços de potencial baixa complexidade técnica e baixa materialidade (alínea "c.1" do item 18.4 do edital) , em oposição à Súmula TCU 263/2011; e
9.2.4.	 valor contratado acima do orçamento estimado no edital, contrariando o art. 3° e inciso II do art. 48 da Lei 8.666/1993.
9.3.	facultar à Prefeitura Municipal de Ipirá/BA, nos termos do art. 14, caput, da Resolução 315/2020 se manifestar sobre a possibilidade de o Tribunal vir a determinar a anulação ou correção dos atos pertinentes ao certame, notadamente quanto às consequências práticas da implementação dessas medidas e quanto a eventuais alternativas que possam ser adotadas pela Prefeitura para solução dos apontamentos;
9.4.	autorizar a realização de oitiva, nos termos do art. 276, § 2º, do Regimento Interno/TCU, da empresa Qualy Engenharia Ltda. (CNPJ 05.903.304/0001-82) , para, no prazo de 5 (cinco) dias úteis, manifestar-se, caso queira, sobre os fatos em apuração na presente representação, dada a possibilidade de este Tribunal determinar a anulação do referido certame, nos termos do art. 71, X, da Constituição Federal de 1988, ou adotar outra decisão que afete diretamente sua esfera de interesses; 
9.5.	encaminhar à Prefeitura Municipal de Ipirá-BA e à Qualy Engenharia Ltda., juntamente com os expedientes de comunicação das oitivas acima deliberadas, cópia da presente decisão e da instrução à peça 32 com o fim de subsidiar as respectivas respostas.
9.6.	alertar a Prefeitura Municipal de Ipirá-BA e a empresa Qualy Engenharia Ltda. da possibilidade de o TCU vir a conceder medida cautelar para a suspensão do certame, caso haja indicativo de afronta às normas legais e/ou possibilidade de ocorrência de prejuízos à Administração; e
9.7.	alertar os responsáveis de que a eventual identificação de irregularidades em licitações e contratos delas decorrentes sujeitará os respectivos agentes às sanções legais previstas na Lei 8.443/92.
4.	Para dar cumprimento à decisão, o serviço de comunicação processual realizou as devidas oitivas: Ofício 44.904/2020-TCU/Seproc, de 24/8/2020 (peça 37) , oitiva da Prefeitura Municipal de Ipirá-BA, e Ofício 44.909/2020-TCU/Seproc, também de 24/8/2020 (peça 38) , oitiva da empresa Qualy Engenharia Ltda.
5.		Em 9/10/2020, por meio de seu procuradores, o advogado José Carlos Teixeira Torres Júnior, OAB/BA 17.799, e outros (peças 39 e 44) , a empresa Qualy Engenharia Ltda. encaminhou resposta à sua oitiva (peça 42) e anexou cópias de: contrato social (peça 43) , procuração advocatícia (peça 44) , Ofício 44.909/2020-TCU/Seproc (peça 45) , Contrato 191/2020 (peça 46) , planilha orçamentária sintética (peças 47 e 48) , editais de concorrências públicas (peças 49 a 51) e projeto elétrico padrão FNDE (peça 52) .
6.	Por sua vez, em 23/10/2020, por meio de seu procurador, o advogado Vagner Bispo da Cunha, OAB/BA 16.378 (peça 61) , a Prefeitura Municipal de Ipirá-BA encaminhou resposta à citada oitiva (peça 53) e anexou cópias de: atestado de capacidade técnico operacional da empresa Lveny fornecido pela Ympactus Construtora (peça 54) , sanção à Ympactus Construtora por descumprimento contratual (peça 55) , planilha orçamentária padrão FNDE (peça 56) , relatório de análise das habilitações das licitantes (peça 57) , relatório após análise técnica relativa à qualificação técnica das licitantes (peça 58) , relatório após análise técnica relativa à proposta de preços da Qualy Engenharia ltda. (peça 59) e abertura de diligência para solicitar da empresa Lveny a apresentação da Certidão de Acervo Técnica (CAT) , devidamente registrada no CREA, referente ao atestado técnico operacional fornecido pela empresa Ympactus Construtora (peça 60) .
EXAME TÉCNICO
7.	Em atendimento à oitiva, a Prefeitura Municipal de Ipirá-BA, procurando legitimar a postura de sua comissão de licitação na formulação das exigências editalícias e na averiguação dos documentos juntados a título de habilitação e preço (peça 53) , alegou que:
a)	 a empresa Lveny promoveu impugnação junto a comissão de licitação fora do prazo legal, tendo sido declarada intempestiva. Inobstante essa ocorrência, a Lveny participou do certame concorrendo sob as condições legalmente previstas;
b)	 ao constatar que a Lveny havia apresentado um atestado emitido pela Ympactus Construtora relativo à obra de construção de uma casa com dois pavimentos (peça 54) , a comissão abriu diligencia para que apresentasse documento junto ao CREA do acervo técnico dela (peça 60) , onde constasse a citada obra, porém, a Lveny deixou de comprovar a veracidade do documento apresentado, levando à comissão a inabilitá-la (peça 53, p. 5) ;
c)	 a Lveny deixou, ainda, de cumprir com o item 18.4 - b do edital, indicação de equipe mínima de responsáveis técnicos necessários em razão da natureza do objeto licitado. Ainda segundo a prefeitura, o complexo elétrico para estruturar todas as fontes de energia de uma unidade escolar de grande proporção, 12 salas, demanda não apenas a função de um engenheiro civil, mas também a presença de um engenheiro elétrico, que responderá pela formação destes elementos de estrutura (peça 53, p.6) ;
d)	 a exigência da equipe mínima não onera a licitante participante ou limita sua participação, apenas certifica a administração pública de que, para a execução da escola, há uma equipe contendo tais profissionais, que não precisam ser do quadro, e que apenas atestariam prévio conhecimento do certame (peça 53, p.6) ;
e)	 o detalhamento dos elementos de capacidade técnica, indicando os percentuais de execução dentro dos limites máximos permitidos pelo TCU, não afronta o interesse público, ou direciona procedimento, pois a administração atua para validar um procedimento, afastando empresas que não sejam capazes de executar o objeto, e salvaguarda a execução do objeto sobre parcelas que a administração considerou relevante para aquela obra (peça 53, 7) ;
f)	 em momento algum, na estrutura do edital, ficou previsto valor estimado certo e definido para a obra, justamente por força de que se tratava de um objeto de natureza de construção civil, cujo tabelamento dos preços decorre do Sinapi, cuja tabela com os indicadores de quantidades vem já previamente formulada pelo FNDE (peça 53, p. 8) ; 
g)	 a administração, portanto, deixou em aberto o custo prévio no edital, ofertando aos interessados a planilha do órgão e o parâmetro para a sua composição, o Sistema Nacional de Pesquisa de Custos e Índices da Construção Civil (Sinapi) de 2019, já com as atualizações de itens, e possibilitando o julgamento desta planilha por engenheiro orçamentista do seu quadro, o qual, verificando os custos individuais dos itens apresentados pela empresa Qualy, os validou (peça 59) ;
h)	 assim, não há o que se falar em homologação/adjudicação de certame em valor superior ao estimado, até porque quando trabalhamos a perspectiva de estimativa, não estamos tratando de valor máximo de pagamento, e sim de valor real, não havendo que se falar em sobrepreço, ou superfaturamento em execução, posto que todos os elementos/itens decorrem do custo tabela Sinapi de 2019 (peça 53, p. 9) ; 
i)	 considerando que todo o processo licitatório obedeceu aos trâmites legais, a administração entendeu por homologar o certame e assinar o contrato (peça 53, p. 10) ; e
j)	 todavia, em respeito à coisa pública e devido à manifestação desta corte, a administração está providenciando a notificação da empresa vencedora para que tomando ciência do ocorrido, suspenda suas atividades até a deliberação deste Tribunal, a fim de não implicar prejuízos a esfera administrativa (peça 53, p. 10) .
8.	Isto posto, a Prefeitura Municipal de Ipirá-BA requereu fosse admitida as razões apresentadas, arquivando a presente representação por ausência de elementos aptos a balizar qualquer alegação de irregularidade e ou ilegalidade que envolvesse a concorrência pública 1/2020 e determinando o indeferimento do pedido cautelar da empresa Lveny (peça 53, p 11) .
9.	Em atendimento à oitiva, a empresa Qualy Engenharia Ltda. (peça 42) , disse que:
a)	 após ter vencido a concorrência pública 1/2020, firmou o contrato administrativo 191/2020 com a Prefeitura Municipal de Ipirá-BA (peça 46) em um valor total e R$ 4.280.736,55, tendo já iniciado a execução contratual com o início das obras (peça 42, p. 3) ;
b)	 o procedimento administrativo para contratação do objeto contratual em análise já havia sido aberto em 2017, sendo, que, por razões de interesse público a administração revogou o primeiro certame, abrindo um novo procedimento no corrente ano (peça 42, p. 3) ;
c)	 a representante não logrou êxito em demonstrar o local em que extraiu o valor citado como estimado para a licitação em questão, de R$ 3.900.000,00 (peça 42, p. 5 a 9) ;
d)	 ao calcular o montante cobrado pelo serviço a ser prestado, a Qualy Construtora utilizou como parâmetro o Sinapi de 2019, vigente à época do procedimento licitatório em questão, conforme se verifica na tabela descritiva aposto nas peças 47 e 48, sendo este inteiramente regido pelo Sistema Nacional de Pesquisa de Custos e Índices da Construção Civil (SINAPI) 2019, em condescendência com o Decreto nº 7.983/2013 e jurisprudências deste Tribunal, bem como, foi dado desconto de 3,5% sobre o valor total orçado (peça 42, p. 9, 11 e 17) ;
e)	 a fim de comprovar a adequação do valor à obra proposta pela contratante, seguem editais de outros procedimentos licitatórios, mas que possuem o mesmo objeto aqui discutido, qual seja, a construção de 12 (doze) salas de aula, possuindo valor de contratação equiparado ou maior ao cobrado pela Qualy (peça 42, p. 12 a 15) :
	Município
	Edital
	Valor (R$) 
	Peça

	Jequié-BA
	Concorrência 2/2018
	5.911.691,64
	49

	Sena Madureira-AC
	Concorrência 1/2019
	4.459.844,85
	50

	Boa Vista do Tupim-BA
	Concorrência 1/2020
	4.322.619,92
	51

f)	 as exigências dispostas no item 18.4, alínea "c" tratam da comprovação técnico-operacional da licitante em razão da execução de procedimentos de maior relevância que necessitam de uma maior atenção. Um desses pontos de relevância é a "Execução de Brise - mínimo 30 m²", que este corresponde um elemento arquitetônico que tem diversos objetivos de extrema relevância para a construção civil, em que, caso sua instalação se dê de forma errônea, pode acarretar na não aceitação da norma de desempenho que visa entregar edificações em padrões técnicos confiáveis e de qualidade. Neste sentido, a alegação da representante face a desnecessidade do cumprimento do quanto requisitado no item 18.4, alínea "c" do edital licitatório não merece prosperar, tendo em vista seu alto grau de importância para a eficaz execução da obra civil (peça 42, p. 17 e 18) ; e
g)	 a importância da apresentação de um engenheiro eletricista se perfaz pelo fato de que deve ser resguardada a segurança dos serviços a serem executados em razão da complexidade da obra por si só demonstra a necessidade deste profissional, além do engenheiro civil. De modo a comprovar esta alegação, cumpre anexar o projeto elétrico desta obra (peça 52) , que mostra toda sua complexidade elétrica, sendo composto de 9 blocos de área externa com uma carga instalada de 174.696 w e demanda de 93 KVA (sendo 44 KVA de iluminação e tomadas, 29 KVA de Ar Condicionado e 21 KVA de aquecimento) (peça 42, p. 18 e 19) ;
10.	Por fim, a empresa Qualy Engenharia Ltda. requereu que o processamento das razões suscitadas na presente defesa em sua integralidade, para que no mérito não seja acolhido o pleito cautelar da empresa Lveny Construtora Eireli, e que seja mantido o procedimento licitatório 21/2020 e demais obrigações decorrentes dele.
Análise
11.	Na instrução inicial de peça 32, foi informado que se encontra nesta unidade técnica, em análise, o TC Processo 027.616/2020-7, que trata de representação, desta vez apresentada pela licitante Andrea de Oliveira Lima Eireli (CNJP: 19.846.470/0001-07) , tendo por objeto indícios de irregularidades na mesma concorrência pública 1/2020 promovida pela Prefeitura Municipal de Ipirá-BA.
12.	Em tal processo foi exarado o Acórdão 2343/2020-TCU-Plenário, de relatoria do Ministro Raimundo Carreiro, sessão de 2/9/2020 (peça 36 do TC Processo 027.616/2020-7) , em que os ministros desta Corte decidiram:
9.1. conhecer da representação, satisfeitos os requisitos de admissibilidade previstos nos arts. 235 e 237, inciso VII, do Regimento Interno deste Tribunal, c/c o § 1º do art. 113 da Lei 8.666/93 e no art. 103, § 1º, da Resolução - TCU 259/2014; 
9.2. indeferir o requerimento de medida cautelar, haja vista haver pedido análogo nos autos do TC Processo 027.117/2020-0, de relatoria do Ministro Raimundo Carreiro; 
9.3. dar ciência deste Acórdão à Prefeitura Municipal de Ipirá/BA, à Qualy Engenharia Ltda. (CNPJ 05.903.304/0001-82) e à representante, informando-lhes que o inteiro teor da deliberação pode ser consultado no portal eletrônico do TCU; e 
9.4. apensar definitivamente os presentes autos ao TC Processo 027.117/2020-0, com fundamento no art. 36 da Resolução - TCU 259/2014
13.	Faremos a seguir a análise conjunta, tanto das manifestações da Prefeitura Municipal de Ipirá-BA, quanto das manifestações da empresa Qualy Engenharia Ltda., em relação aos indícios de irregularidades questionados no item 9.2 da decisão de 24/8/2020 do Ministro relator Raimundo Carreiro (peça 35) . 
Item 9.2.1. exigência de reconhecimento de firma em documentos de habilitação (alínea "b.1" do item 18.4, entre outros, do edital) 
14.	Especificamente em relação à exigência de reconhecimento de firma em documentos de habilitação, o representante procurou destituir a alínea "b.1" do item 18.4 do edital (peça 27, p. 9) , in verbis:
b.1. Indicação da equipe técnica mínima proposta para execução dos serviços, acompanhada dos respectivos currículos e declaração de cada profissional de nível superior e técnico autorizando a inclusão do seu nome na equipe técnica, devidamente assinada e com firma reconhecida. A equipe técnica mínima deve conter no mínimo 01 (um) engenheiro civil, 01 (um) engenheiro de segurança e 01 (um) engenheiro eletricista. (grifo nosso) 
15.	Nos atendimentos de sua oitiva prévia, quanto ao disposto no citado item, a prefeitura de Ipirá-BA, por compreender que a representação foi motivada em especial pela desclassificação da Lveny, argumentou que a inabilitação dessa empresa foi procedida conforme ditames da legalidade e da vinculação as regras do edital, não tendo ocorrido qualquer excesso no julgamento da comissão, a qual abriu prazo para sanar dúvidas, a fim de se esclarecer a validade do atestado emitido pela Ympactus Construtora relativo à obra de construção de uma casa com dois pavimentos (peça 54) .
16.	Pois, ainda segundo a prefeitura, ao constatar que a Lveny havia apresentado um atestado emitido pela Ympactus Construtora relativo à obra de construção de uma casa com dois pavimentos (peça 54) , a comissão abriu diligência para que apresentasse documento junto ao CREA do acervo técnico dela (peça 60) , onde constasse a citada obra, porém, a Lveny deixou de comprovar a veracidade do documento apresentado, levando à comissão a inabilitá-la.
17.	Sobre a matéria, não houve manifestação da Qualy, empresa contratada.
18.	Contudo, voltando ao texto do edital, item 14 retro, conforme bem destaca o Acórdão 1301/2015-TCU-Plenário, da relatoria do Ministro Augusto Sherman, "a questão que se coloca é se esse procedimento não estaria gerando ônus desnecessários às licitantes. O ato convocatório há que estabelecer as regras para a seleção da proposta mais vantajosa para a Administração, não se admitindo cláusulas desnecessárias ou inadequadas, que restrinjam o caráter competitivo do certame."
19.	Temos que a exigência de reconhecimento de firma em documentos de habilitação, ainda em atenção ao acórdão retro, "aparenta ser apenas mais um empecilho para a efetiva participação de interessados, haja vista que não há qualquer ganho para a Administração com essa segurança adicional", bem como, a jurisprudência desta Corte de Contas considera restritiva à competitividade das licitações cláusula que exija a apresentação de documentação com firma reconhecida em cartório, conforme Acórdão 291/2014-TCU-Plenário, também da relatoria do Ministro Augusto Sherman.
20.	Assim, para a alínea "b.1" do item 18.4 do edital, relativa à exigência de reconhecimento de firma em documentos de habilitação, a alegação de cláusula restritiva à competitividade no edital da concorrência pública 1/2020, promovida pela Prefeitura Municipal de Ipirá-BA, deve prosperar.
Item 9.2.2. exigência de equipe técnica mínima face ao porte da obra a ser executada (alínea "b.1" do item 18.4 do edital) 
21.	Nos atendimentos das oitivas prévias, especificamente quanto à exigência de equipe técnica mínima face ao porte da obra, alínea "b.1" do item 18.4 do edital (peça 27, p. 9) , retro transcrita, a prefeitura de Ipirá-BA e a contratada Qualy centram suas alegações na complexidade elétrica da obra, demandando não apenas a função de um engenheiro civil, mas também a presença de um engenheiro elétrico, tendo sido anexado o projeto elétrico dela (peça 52) . 
22.	De início, salientar que a interpretação, execução ou acompanhamento do projeto elétrico apresentado não foge às habilidades técnicas de um engenheiro civil. Atualmente, a formação de um engenheiro civil o torna apto à execução de edifícios urbanos multifamiliares dotados de infraestrutura moderna de sistemas hidráulicos, sanitários e elétricos, permitindo, assim, que acompanhe a obra de uma escola de doze salas.
23.	A exigência de equipe técnica mínima de um engenheiro civil, um engenheiro de segurança e um engenheiro eletricista, para serviços ou obras de engenharia, contraria as normas do Confea, conforme o art. 48 de sua Resolução 1.025/2009. A composição da equipe ou a necessidade de um profissional específico não é um critério a ser definido subjetivamente pela administração. As competências são definidas na regulamentação profissional. Se o engenheiro civil é legalmente habilitado para desempenhar a atividade, não pode a administração exigir que tal função seja desempenhada por outro profissional de formação específica.
24.	Observe-se que no certame em questão, seis empresas foram credenciadas conforme ata da primeira sessão de 27/2/2020 do processo licitatório (peça 26) , sendo que em um primeiro momento, duas foram habilitadas, a Andrea de Oliveira Lima Eireli e a Qualy Engenharia Ltda., conforme resultado da habilitação emitido pela comissão de licitação em 23/4/2020 (peças 13 e 23) . 
25.	E na análise individual do recurso interposto pela Qualy Engenharia, datado de 18/5/2020 (peça 9, p. 4) , a comissão permanente de licitação (CPL) inabilitou a empresa Andréa de Oliveira Lima Eireli por, além de não comprovar parcela mínima de 30m² para construção de brise em seu atestado técnico operacional, conforme analisaremos à frente, não apresentar engenheiro eletricista responsável. 
26.	Tal circunstância coloca em dúvida a condição imposta pela administração no ato convocatório de incluir o referido profissional, engenheiro elétrico, na equipe mínima de trabalho, sopesando a sua imprescindibilidade e eventual limitação a caráter competitivo do certame licitatório. 
27.	Isso posto, para a alínea "b.1" do item 18.4 do edital, temos que as argumentações da prefeitura de Ipirá-BA e da contratada Qualy de que a complexidade elétrica da obra, escola de doze salas, demandaria não apenas a função de um engenheiro civil, mas também a presença de um engenheiro elétrico, não são plausíveis e as alegações do representante devem prosperar.
Item 9.2.3. exigência de atestados atinentes a serviços de potencial baixa complexidade técnica e baixa materialidade (alínea "c.1" do item 18.4 do edital) 
28.	O item em questão, conforme consignado na peça de representação (peça 1, p.5) e no edital (peça 27, p. 8 e 9) , estabelece, in verbis:
18.4 Qualificação Técnica. Todos os licitantes deverão comprovar, ainda, a qualificação técnica, por meio da apresentação dos documentos que seguem, no envelope nº 1:
 (...) 
c) Capacidade técnico-operacional: comprovação de experiência da própria licitante em desempenhar atividade pertinente e com características técnicas similares ou superiores às do objeto da presente licitação, conforme parcelas de maior relevância (abaixo indicadas) , através de atestado (s) fornecido (s) por pessoa (s) jurídica (s) de direito público ou privado, acompanhado (s) da respectiva Certidão de Acervo Técnico - CAT.
c.1. Parcelas de maior relevância são: 
¿ Execução de estrutura metálica para cobertura de quadra poliesportiva - mínimo 11.000 kg 
¿ Execução de estrutura metálica para cobertura de edificações - mínimo 1.500 m² ou 15.000 kg 
¿ Execução de laje pré-moldada - mínimo 600 m² 
¿ Execução de estaca trado - mínimo 450 m 
¿ Execução de concreto estrutural mínimo 25 Mpa - mínimo 100 m3 
¿ Execução de piso cimentado - mínimo 1.000 m² 
¿ Execução de piso de alta resistência - mínimo 500 m² 
¿ Execução de pavimentação em bloco intertravado de concreto - mínimo 1.000 m² 
¿ Execução de brise - mínimo 30 m² 
¿ Execução de instalações elétricas para obra - mínimo 1.500 m²
29.	Sobre a matéria a prefeitura municipal de Ipirá-BA ressaltou que o detalhamento dos elementos de capacidade técnica, indicando os percentuais de execução dentro dos limites máximos permitidos pelo TCU, não afronta o interesse público, ou direciona procedimento.
30.	Já a empresa Qualy, em complemento, disse que as exigências dispostas no item 18.4, alínea "c" tratam da comprovação técnico-operacional da licitante em razão da execução de procedimentos de maior relevância que necessitam de uma maior atenção, sendo que um desses pontos de relevância é a "Execução de Brise - mínimo 30 m²", de alto grau de importância para a eficaz execução da obra civil.
31.	Não há como se enquadrar o serviço de "Execução de Brise - mínimo 30 m²" como parcela de maior relevância dentro da obra da escola de doze salas por dois motivos. O primeiro decorre da própria natureza do serviço, de execução corrente em várias obras e que, normalmente, é demandado pelo contratado a outras empresas nele especializadas, a exemplo de vários outros serviços dentro de uma obra (ar condicionador, instalações elétricas e hidráulicas, pavimentação externa, entre outros) . E o segundo decorre da materialidade dele no escopo da obra, representando 0,42% do total contratado (peça 47, p. 11) , o que desconstitui sua materialidade financeira.
32.	Conforme salientado no item 25 da presente instrução, a empresa Andréa de Oliveira Lima Eireli foi inabilitada por não comprovar essa parcela mínima de 30m² de brise fixo em seu atestado técnico operacional, o que promove eventual limitação ao caráter competitivo do processo licitatório ocorrido, posto que as motivações das exigências de qualificação técnica devem cingir-se ao indispensável à garantia do cumprimento das obrigações (Acórdãos 445/2014 e 1.230/2008 ambos do Plenário) .
33.	Assim, também para a alínea "c.1" do item 18.4 do edital, temos que as argumentações da prefeitura de Ipirá-BA e da contratada Qualy de que o serviço de "Execução de Brise - mínimo 30 m²" é parcela de maior relevância, dentro da obra da escola de doze salas, falham e as alegações do representante devem prosperar, 
Item 9.2.4. valor contratado acima do orçamento estimado no edital
34.	Nos atendimentos das oitivas prévias, quanto à matéria do item 9.2.4 do Acórdão, a Prefeitura Municipal de Ipirá-BA declarou que em momento algum, na estrutura do edital, ficou previsto valor estimado certo e definido para a obra, justamente por força de que se tratava de um objeto de natureza de construção civil, cujo tabelamento dos preços decorre do Sinapi, cuja tabela com os indicadores de quantidades vem já previamente formulada pelo FNDE (peça 53, p. 8) .
35.	Ressalte-se que a planilha orçamentária apenas com quantitativo, apresentada pela prefeitura à peça 56, refere-se à obra de uma quadra para escola de 12 salas, não permitindo comparação com os quantitativos da planilha orçamentária apresentada pela empresa vencedora, a Qualy Construtora, às peças 47 e 48, para uma obra de uma escola de 12 salas, padrão FNDE.
36.	E a empresa Qualy reforçou a tese levantada pela prefeitura ao afirmar que, ao calcular o montante cobrado pelo serviço a ser prestado, utilizou como parâmetro o Sinapi de 2019, vigente à época do procedimento licitatório, bem como, foi dado desconto de 3,5% sobre o valor total orçado (peça 42, p. 9, 11 e 17) .
37.	Houve, ainda, por parte da Qualy, a tentativa de comparar o preço apresentado por ela e base do contrato 191/2020 com a municipalidade, R$ 4.280.736,55 (peça 46, p. 3) , com os valores exigidos em editais de outros procedimentos licitatórios de municípios diversos ao de Ipirá-BA, com o mesmo objeto de construção de 12 (doze) salas de aula.
38.	Ocorre, porém, que a Lei 8.666/93, inciso X, art. 40, preceitua que no edital de licitação conste critério de aceitabilidade de preços unitários e globais, sendo permitida a fixação de preços máximos e vedados a fixação de preços mínimos, critérios estatísticos ou faixas de variação em relação a preços de referência. 
39.	No mesmo sentido, a Súmula 259/2010 do TCU reza que nas contratações de obras e serviços de engenharia, a definição do critério de aceitabilidade dos preços unitários e global, com fixação de preços máximos para ambos, é obrigação e não faculdade do gestor.
40.	Porém, como visto, os critérios de aceitabilidade dos preços unitários e global, com fixação de preços máximos para ambos, não foram formalizados no edital da concorrência pública 1/2020 da prefeitura municipal de Ipirá-BA.
41.	Assim, tal qual nos itens anteriores, temos que as argumentações da prefeitura de Ipirá-BA e da contratada Qualy de que o valor contratado é legitimo, independentemente da não formalização no edital dos critérios de aceitabilidade dos preços unitários e global, com fixação de preços máximos para ambos, não são legítimas e as alegações do representante devem prosperar.
42.	Por fim, destaque-se que, embora a prefeitura de Ipirá-BA já tenha contratado a Qualy Construtora (peça 46) , ficou claro estar a municipalidade providenciando a notificação da vencedora para que suspenda suas atividades até a deliberação deste Tribunal, a fim de não implicar maiores prejuízos à esfera administrativa (peça 53, p. 10) .
CONCLUSÃO
43.	Considerando que na decisão de 24/8/2020 (peça 35) o Ministro relator Raimundo Carreiro, uma vez atendidos os requisitos de admissibilidade previstos nos arts. 235 e 237, inciso VII, do Regimento Interno deste Tribunal, c/c o § 1º do art. 113 da Lei 8.666/1993 e no art. 103, § 1º, da Resolução TCU 259/2014, conheceu da presente representação.
44.	Considerando que a exigência de reconhecimento de firma em documentos de habilitação, constante na alínea "b.1" do item 18.4 do edital da concorrência pública 1/2020, promovida pela Prefeitura Municipal de Ipirá-BA, restringe a competitividade da licitação, em dissonância com decisões desta Corte (Acórdãos 291/2014, 604/2015 e 1.301/2015, todos Plenário) . (itens 18 a 20) 
45.	Considerando que a exigência de uma equipe técnica composta no mínimo de 1 (um) engenheiro civil, 1 (um) engenheiro de segurança e 1 (um) engenheiro eletricista face ao porte da obra a ser executada, constante na alínea "b.1" do item 18.4 do citado edital, é irregular, contrariando as normas do Confea, conforme o art. 48 de sua Resolução 1.025/2009. (itens 22 a 27) 
46.	Considerando que a exigência de atestados atinentes a serviços de potencial baixa complexidade técnica e baixa materialidade, constante na alínea "c.1" do item 18.4 do mesmo edital, é irregular, em desobediência ao disposto nos Acórdãos 445/2014 e 1.230/2008 ambos do Plenário, à Súmula 263/2011 do TCU e à Lei 8.666/1993, art. 30 §1º, I. (itens 31 a 33) 
47.	Considerando que a não formalização, no edital da concorrência pública 1/2020 promovida pela Prefeitura Municipal de Ipirá-BA, dos critérios de aceitabilidade dos preços unitários e global, com fixação de preços máximos para ambos, não é legítima, contrariando ao disposto no art. 40,  inciso X, da Lei 8.666/93 e na Súmula 259/2010 deste Tribunal. (itens 34 a 41) 
48.	Considerando que, embora a prefeitura de Ipirá-BA já tenha contratado a Qualy Construtora, ficou claro estar a municipalidade providenciando a notificação da vencedora da concorrência pública 1/2020 para que suspenda suas atividades até a deliberação deste Tribunal, a fim de não implicar prejuízos à esfera administrativa. (item 42) 
49.	Propomos não aceitar as alegações prestadas pela Prefeitura Municipal de Ipirá-BA e empresa Qualy Construtora, julgar, no mérito, procedentes as alegações do representante quanto a irregularidades no edital da concorrência pública 1/2020 promovida pela Prefeitura Municipal de Ipirá-BA, determinar a anulação do certame bem como a cientificação sobre as irregularidades nele identificadas e arquivar os presentes autos.
INFORMAÇÕES ADICIONAIS
50.	Trata-se de processo em que consta como unidade jurisdicionada a Prefeitura Municipal de Ipirá/BA, relacionada pelo Exmo. Ministro Aroldo Cedraz, no Anexo II ao Ofício 5/2013 - GAB.MIN-AC, dentre aquelas que dão causa a seu impedimento, nos termos do art. 151, parágrafo único, do Regimento Interno/TCU.
51.	Dessa forma, os autos devem ser encaminhados ao gabinete do Ministro relator, via Secretaria das Sessões (Seses) , para ciência e registro, com o alerta de que a votação que apreciará o presente processo não deve contemplar a participação do Exmo. Ministro Aroldo Cedraz.
PROPOSTA DE ENCAMINHAMENTO
52.	Ante todo o exposto, submetem-se os autos à consideração superior, propondo:
52.1. conhecer da presente representação, nos termos dos arts. 235 e 237, VII, do RITCU e do art. 113, § 1º, da Lei nº 8.666, de 1993, para, no mérito, considerá-la procedente;
52.2. considerar prejudicado, por perda de objeto, o pedido de cautelar suspensiva;
52.3. com fundamento no art. 2º, inciso I, art. 4º, inciso I, art. 5º e 6º, todos da Resolução TCU 315/2020, determinar, nos termos do 71, IX, da Constituição de 1988 e do art. 45 da Lei nº 8.443, de 1992, que o Município de Ipirá-BA promova, no prazo de 15 (quinze) dias, a devida anulação da concorrência pública 1/2020, com todos os eventuais atos administrativos subsequentes, devendo informar o TCU sobre o efetivo cumprimento dessa medida ao final do referido prazo;
52.4. com fundamento no art. 2º, inciso II e art. 9º, inciso I, da Resolução TCU 315/2020, dar ciência à Prefeitura Municipal de Ipirá-BA para que atente - nos futuros certames similares à referida concorrência pública 1/2020 - para a necessidade de, no edital, não incluir as eventuais cláusulas maculadas pelas seguintes falhas:
52.4.1. indevida exigência de reconhecimento de firma em documentos de habilitação, constante na alínea "b.1" do item 18.4 do edital, em dissonância com decisões desta Corte (Acórdãos 291/2014, 604/2015 e 1.301/2015, todos Plenário) ;
52.4.2. indevida exigência de uma equipe técnica mínima composta no mínimo de 1 (um) engenheiro civil, 1 (um) engenheiro de segurança e 1 (um) engenheiro eletricista face ao porte da obra a ser executada, constante na alínea "b.1" do item 18.4 do edital, contrariando as normas do Confea, conforme o art. 48 de sua Resolução 1.025/2009;
52.4.3. indevida exigência de atestados atinentes a serviços de potencial baixa complexidade técnica e baixa materialidade, constante na alínea "c.1" do item 18.4 do edital, contrariando ao disposto nos Acórdãos 445/2014 e 1.230/2008 ambos do Plenário; e
52.4.4. não formalização, no edital, dos critérios de aceitabilidade dos preços unitários e global, com fixação de preços máximos para ambos, contrariando ao disposto no art. 40, inciso X, da Lei 8.666/93 e na Súmula 259/2010 deste Tribunal;
52.5. comunicar ao representante, para ciência, que o conteúdo da deliberação que vier a ser proferida poderá ser consultado no endereço www.tcu.gov.br/acordaos; e
52.6 arquivar o presente processo, com fundamento no art. 169, inciso V, do Regimento Interno do Tribunal, sem prejuízo de promover o monitoramento da determinação proferida pelo item 52.3.1 deste Acórdão." 
3.	É o relatório.

8.1. Vagner Bispo da Cunha (16378/OAB-BA) e outros, representando Prefeitura Municipal de Ipirá - BA.  
8.2. Jose Carlos Teixeira Torres Junior (17.799/OAB-BA) e outros, representando Qualy Engenharia Ltda.

Não atuou.

REPRESENTAÇÃO. PREFEITURA MUNICIPAL DE IPIRÁ - BA. CONCORRÊNCIA PÚBLICA 1/2020. IRREGULARIDADES CONSTATADAS. DETERMINAÇÃO À UNIDADE JURISDICIONADA PARA ANULAR O CERTAME E OS ATOS DELE DECORRENTES. PROCEDÊNCIA. CIÊNCIA. ARQUIVAMENTO. É restritivo à competitividade cláusula que exija a apresentação de documentação com firma reconhecida em cartório. Não cabe à Administração estabelecer, sem base objetiva, critério de cunho técnico que exorbita a regulamentação profissional. É irregular a cláusula do instrumento convocatório que exige comprovação de qualificação técnica para além do indispensável à garantia da execução do objeto licitado. "Nas contratações de obras e serviços de engenharia, a definição do critério de aceitabilidade dos preços unitários e global, com fixação de preços máximos para ambos, é obrigação e não faculdade do gestor" (Súmula 259/TCU).

REPRESENTAÇÃO (REPR)

Secretaria de Fiscalização de Infraestrutura Urbana (SeinfraUrb).

Relato o presente processo em razão de sorteio realizado nos termos do art. 18 da Resolução-TCU 175/2005.
2.	Conforme assentado no relatório precedente, trata-se de Representação, com pedido de medida cautelar, formulada pela empresa Lveny Construtora Eireli em virtude de indícios de irregularidades na concorrência pública 1/2020, promovida pela Prefeitura Municipal de Ipirá-BA, cujo objeto é a contratação de empresa para execução de obras de engenharia na construção de escola com 12 (doze) salas de aula do Projeto Padrão FNDE (1086986) pactuado pelo termo/convênio 20184447/2018, com valor estimado de R$ 3.900.000,00.
3.	A representante argumentou, em síntese, que teria sido inabilitada equivocadamente na fase de habilitação e que o certame, supostamente, teria sido direcionado à empresa vencedora da licitação, Qualy Engenharia Ltda., a qual apresentara proposta de R$ 4.280.736,55 (superior em        R$ 380.736,55 ao valor estimado pela administração) . 
4.	Em face das supostas irregularidades, pediu concessão de medida cautelar consistente na suspensão dos efeitos decorrentes da celebração do contrato 191/2020 com a empresa Qualy Engenharia Ltda., datado de 3/7/2020, e, no mérito, a declaração de nulidade do certame.
5.	Após exame das respostas apresentadas pela Prefeitura Municipal de Ipirá/BA e pela empresa Qualy Engenharia Ltda. (vencedora do certame) em atendimento à oitiva por mim autorizada em Despacho à peça 35, a Secretaria de Fiscalização de Infraestrutura Urbana (SeinfraUrbana) propôs, em instrução às peças 64 a 66, conhecer da representação, considerar prejudicada a cautelar pleiteada (a própria unidade jurisdicionada promoveu a suspensão da contratação) e, no mérito, considerá-la procedente, determinando-se à Prefeitura adotar as medidas conducentes à anulação do certame e dos atos dela decorrente. 
6.	Razão assiste à unidade técnica. Vejamos. 
7.	A representação deve ser conhecida pois satisfeitos os requisitos de admissibilidade previstos nos arts. 235 e 237, VII, do RITCU e do art. 113, § 1º, da Lei nº 8.666, de 1993.
8.	Quanto à eventual concessão de cautelar, ressalto, na esteira do que defende a SeinfraUrbana, que a apreciação do pleito acautelatório resta prejudicada, por perda de objeto, considerando a informação nos autos de que a Prefeitura "estaria providenciando a notificação da Empresa Vencedora para que tomando ciência do ocorrido, suspenda suas atividades até a deliberação deste Tribunal, e a fim de não implicar prejuízos a esfera administrativa" (peça 52, p. 10) .
9.	No que se refere ao mérito, as manifestações da Prefeitura e da contratada não lograram ilidir as irregularidades apuradas na representação e que foram objeto de oitiva por mim autorizada quanto aos seguintes pontos:
a. exigência de reconhecimento de firma em documentos de habilitação (alínea "b.1" do item 18.4, entre outros, do edital) ;
b. exigência de equipe técnica mínima face ao porte da obra a ser executada (alínea "b.1" do item 18.4 do edital) ;
c. exigência de atestados atinentes a serviços de potencial baixa complexidade técnica e baixa materialidade (alínea "c.1" do item 18.4 do edital) ; e
d. valor contratado acima do orçamento estimado no edital.
10.		Consoante evidenciado pela unidade técnica, "a jurisprudência desta Corte de Contas considera restritiva à competitividade das licitações cláusula que exija a apresentação de documentação com firma reconhecida em cartório, conforme Acórdão 291/2014-TCU-Plenário [relator Ministro-Substituto Augusto Sherman]".
11.		Semelhantemente, afigura-se irregular a exigência de equipe técnica mínima de um engenheiro civil, um engenheiro de segurança e um engenheiro eletricista, tal qual fora previsto na alínea "b.1" do item 18.4 do edital.
12.		Isso porque não cabe à Administração estabelecer, de modo subjetivo, critério que vai além do que estabelece a regulamentação profissional. Como bem destacado pela SeinfraUrbana, sendo o engenheiro civil legalmente habilitado para desempenhar as atividades previstas no edital, não pode o órgão licitante exigir que tal função seja desempenhada por outro profissional de formação específica (no caso, engenheiro eletricista e engenheiro de segurança) .
13.		Ademais, é irregular a cláusula do instrumento convocatório que exige comprovação de qualificação técnica para além do indispensável à garantia da execução do objeto licitado.
14.		Por meio da alínea "c.1" do item 18.4 do edital, a Prefeitura Municipal de Ipirá-BA estabeleceu, como requisito de habilitação técnica, a comprovação de execução de brise (mínimo 30 m²) . Ocorre que, como demonstrado pela unidade técnica, a execução de brise é corrente em diversas obras e sua representatividade dentro do escopo do objeto licitado é de mínima materialidade (0,42% do total contratado) . 
15.		Ultrapassa o razoável, portanto, a exigência contida na alínea "c.1" do item 18.4 do edital.
16.		Outrossim, a derradeira irregularidade verificada nos autos refere-se ao fato de que a Prefeitura não fixou critérios de aceitabilidade de preços unitários e globais, descumprindo o que preceitua o inciso X do art. 40 da Lei 8.666/93 e a Súmula 259/TCU, a qual sintetiza a jurisprudência do Tribunal no sentido de que "Nas contratações de obras e serviços de engenharia, a definição do critério de aceitabilidade dos preços unitários e global, com fixação de preços máximos para ambos, é obrigação e não faculdade do gestor". 
17.		Procedente, pois, a Representação.
18.		Dessarte, diante de todas as irregularidades maculadoras do certame empreendido pela Prefeitura Municipal de Ipirá-BA, afigura-se imperioso expedir-se determinação ao órgão promotor da licitação, com fulcro no art. 71, IX, da Constituição Federal e art. 45 da Lei 8.443/1992, c/c arts. 2º, inciso I, 4º, inciso I, 5º e 6º, todos da Resolução TCU 315/2020, para, em 15 dias, providenciar a anulação da concorrência pública 1/2020 e dos atos administrativos dela decorrentes, devendo informar o TCU sobre o efetivo cumprimento dessa medida ao final do referido prazo.
19.		Além disso, deve a unidade jurisdicionada tomar ciência das irregularidades constatadas nos autos para adotar as medidas necessárias a evitar sua ocorrência em certames futuros.
20.		Ante o exposto, acolho as propostas da unidade instrutiva, as quais integram as presentes razões de decidir, e Voto no sentido de que seja adotado o Acórdão que ora submeto a este Plenário.
TCU, Sala das Sessões Ministro Luciano Brandão Alves de Souza, em 8 de dezembro de 2020.
RAIMUNDO CARREIRO 
Relator